【裁判字號】    99,上訴,106
【裁判日期】    990429
【裁判案由】    偽造文書
【裁判全文】
臺灣高等法院刑事判決                 99年度上訴字第106號
上  訴  人
即自訴人    乙○○
            甲○○
            丁○○
            戊○○
共      同
自訴代理人  張立業律師
上  訴  人
即  被  告  丙○○○
被      告  己○○
共      同
選任辯護人  蔡鎮隆律師
上列上訴人因被告偽造文書等案件，不服臺灣臺北地方法院98年
度自字第80號，中華民國98年12月9日第一審判決，提起上訴，
本院判決如下：
    主  文
原判決撤銷。
丙○○○共同行使偽造私文書，足以生損害於公眾及他人，處有
期徒刑肆月，如易科罰金，以新臺幣壹仟元折算壹日，如附表所
示之偽造署押均沒收；又共同明知為不實之事項，而使公務員登
載於職務上所掌之公文書，足以生損害於公眾，處有期徒刑肆月
，如易科罰金，以新臺幣壹仟元折算壹日。應執行有期徒刑陸月
，如易科罰金，以新臺幣壹仟元折算壹日，如附表所示之偽造署
押均沒收。
己○○共同行使偽造私文書，足以生損害於公眾及他人，處有期
徒刑月，如易科罰金，以新臺幣壹仟元折算壹日，如附表所示
之偽造署押均沒收；又共同明知為不實之事項，而使公務員登載
於職務上所掌之公文書，足以生損害於公眾，處有期徒刑月，
如易科罰金，以新臺幣壹仟元折算壹日。應執行有期徒刑伍月，
如易科罰金，以新臺幣壹仟元折算壹日，緩刑貳年，如附表所示
之偽造署押均沒收。
    事  實
一、丙○○○為世亨企業有限公司（址設臺北市○○區○○街2
    號4樓之1，下稱世亨公司）負責人，己○○為世亨公司之會
    計人員。緣世亨公司成立於民國87年9月15日，並於同年月
    21日完成設立登記，以丙○○○、高明經、高明國、乙○○
    及甲○○等5人為原始股東，每人各出資新臺幣（下同）100
    萬元所設立，嗣高明國因故離開世亨公司，另謀他就，乃將
    上開出資轉讓於田原景，並經其餘股東同意後，於88年12月
    4日變更登記田原景為世亨公司股東。又高明經於96年1月1
    日死亡，其上開出資則由其子女丁○○及戊○○繼承，是世
    亨公司股東乃為丙○○○、甲○○、乙○○、丁○○、戊○○及田原景等6人。詎丙○○○圖使世亨公司變更登記僅為
    其一人股東，竟與己○○共同基於偽造私文書並持以行使之
    犯意，及使公務員登載不實之犯意，明知乙○○、甲○○、
    丁○○及戊○○並未同意不再擔任世亨公司股東及轉讓其等
    各該出資予丙○○○，先於96年5月25日，在臺北市○○區
    ○○街2號4樓之1世亨公司辦公室內，由丙○○○偽簽「乙○○」及「戊○○」之署名，而己○○偽簽「甲○○」及「
    丁○○」之署名，共同偽造「股權轉讓同意書」（如附件一
    ，日期誤繕為95年5月25日），虛偽記載丁○○及戊○○同
    意將共同繼承高明經持有之世亨公司股份計100萬元，轉讓
    由丙○○○承受，且經世亨公司全體股東同意。復於96年5
    月30日，在同上處所由丙○○○偽簽「乙○○」及「戊○○
    」之署名，己○○偽簽「甲○○」及「丁○○」之署名，共
    同偽造「世亨企業有限公司股東同意書」（如附件二），虛
    偽記載全體股東丁○○、戊○○、甲○○、乙○○及田原景
    之出資額皆同意轉讓由丙○○○承受，並同意修正公司章程
    。再於96年6月15日，由己○○持上開偽造之「股權轉讓同
    意書」、「世亨企業有限公司股東同意書」及填載「世亨企
    業有限公司變更登記申請書」，向主管之臺北市政府商業管
    理處行使，用以申請出資轉讓之變更登記，使該處承辦人員
    為形式審查後，於96年6月21日准予變更登記，而變更丙○○○為世亨公司唯一之股東，致生損害於乙○○、甲○○、
    丁○○、戊○○之股東權益，以及臺北市政府商業管理處對
    公司變更登記事項管理之正確性。嗣經丙○○○之夫高明世
    向臺北市政府商業處登記科申請查閱上開登記資料，始悉上
    情。
二、案經丁○○、戊○○、甲○○、乙○○提起自訴。
    理  由
壹、程序部分
    按被告以外之人於偵查中向檢察官所為之陳述，除顯有不可
    信之情況者外，得為證據，刑事訴訟法第159條之1第2項定
    有明文；復按經當事人於審判程序同意作為證據，法院審酌
    該言詞陳述或書面陳述作成時之情況，認為適當者，亦得為
    證據。當事人、代理人或辯護人於法院調查證據時，知有第
    159條第1項不得為證據之情形，而未於言詞辯論終結前聲明
    異議者，視為有前項之同意，刑事訴訟法第159條之5第1、2
    項定有明文。查，本案被告丙○○○與己○○、自訴人乙○○、甲○○、丁○○與戊○○於言詞辯論終結前，均未就本
    判決下列所引用之供述證據（含人證及卷附世亨公司公司章
    程資本查核報告書、股權轉讓同意書、世亨企業有限公司股
    東同意書、變更登記申請書、公司基本資料查詢等）之證據
    能力不予爭執，且迄至言詞辯論終結前亦未再聲明異議，本
    院審酌上開證據資料製作時之情況，尚無違法不當或證明力
    明顯過低之瑕疵，亦認以之作為證據，應屬適當。
貳、實體部分
一、訊據上訴人即被告丙○○○、被告己○○對於其等事先未徵
    得上訴人即自訴人乙○○、甲○○、戊○○及丁○○之同意
    ，即先後於上開時地，由被告丙○○○簽具「乙○○」及「
    戊○○」之署名，由被告己○○簽具「甲○○」及「丁○○
    」之署名，於附件一之「股權轉讓同意書」及附件二之「世
    亨企業有限公司股東同意書」後，再由被告己○○持以向臺
    北市政府商業管理處申請變更世亨公司之股東登記為被告丙○○○係唯一股東之事實固均坦認在卷，惟均矢口否認有何
    偽造私文書並行使及使公務員登載不實之犯行，被告丙○○○辯稱：世亨公司係由伊與配偶高明世共同經營，家族成員
    只是掛名股東並未實質出資，也未參與世亨公司任何營運，
    伊係實質上唯一出資者，伊並無偽造文書致損害他人實質上
    權益云云。被告己○○則辯稱：伊自88年2月間起至世亨公
    司擔任會計人員，世亨公司之營運決策均由高明世及丙○○○二人決定，因當時公司法修正一個人亦可成立公司，丙○○○便交代伊將世亨公司變更為一人公司，在伊之認知中，
    丙○○○係公司負責人，且丙○○○交代時，便稱其已說好
    了，要伊去辦理，伊僅為世亨公司員工，不知此為偽造文書
    ，伊僅係依負責人指示云云。辯護人為被告二人辯護意旨略
    以：(一)世亨公司原始出資股東為被告丙○○○，惟因當時公
    司法規定設立有限公司需股東五名，為符合法令，遂登記丙○○○、高明經、高明國、乙○○、甲○○為公司股東，然
    自公司成立迄今均由被告丙○○○與其夫高明世共同經營，
    其他登記股東僅為借名登記，並未實質參與公司營運。因被
    告丙○○○認世亨公司為其與高世明之公司，況於設立登記
    之初，登記股東皆提供印章及身分證明文件，形同概括授權
    被告丙○○○辦理相關事宜，且世亨公司虧損之際，亦是被
    告丙○○○以自己資金挹注虧損，則被告丙○○○主觀上認
    有權為公司及登記股東利益為必要妥適之行為。後公司法修
    正可成立一人股東公司，被告丙○○○為使公司出資與股權
    名實相符，而為本件變更股東登記行為，足認並無偽造文書
    之犯意。(二)被告己○○任職世亨公司，均依負責人即被告丙○○○指示協助辦理，則無論於簽具「股權轉讓同意書」及
    「世亨企業有限公司股東同意書」上之「甲○○」與「丁○○」署名時，抑或將該文書送交主管機關辦理變更登記，均
    係依被告丙○○○之指示，伊合理認為負責人丙○○○事先
    已跟登記股東說明，則伊並無偽造文書或使公務員登載不實
    之的犯意云云。
二、經查：
  (一)世亨公司於87年9月15日成立，並於同年月21日辦妥設立登
    記，以被告丙○○○與高明經、高明國及自訴人甲○○及乙○○等5人為原始股東，每人各出資100萬元，嗣高明國因故
    離開世亨公司，乃將上開出資轉讓予田原景，並經其餘股東
    同意後，於88年12月4日變更登記田原景為世亨公司股東，
    又高明經於96年1月1日死亡，其上開出資則由其子女丁○○
    及戊○○繼承等情，業據自訴人指訴在卷，而被告丙○○○
    對於上開設立登記及變更登記之情形亦不予爭執（本院卷第
    71頁反面、第72頁正反面），復有原審函調臺北市商業管理
    處世亨企業有限公司案卷、臺北市政府建設局第一科世亨企
    業有限公司案卷、87年9月15日之世亨企業有限公司章程及
    公司設立登記資本額查核報告書、88年10月6日之修正之世
    亨公司章程、世亨公司股東變更登記申請書及世亨公司股東
    同意書、財政部臺北市國稅局遺產稅免稅證明書在案（以上
    均影本，原審卷第4至17頁、臺北市商業管理處世亨公司案
    卷第7至15頁、第19至22頁）。是以，由世亨公司上開相關
    登記資料，倘世亨公司就股東及出資欲變更登記時，自應經
    登記之丙○○○、田原景、甲○○、乙○○及高明經之繼承
    人丁○○、戊○○等世亨公司股東本人同意及其他全體過半
    數同意，始得為之（公司法第111條規定參照）。
  (二)又證人即自訴人甲○○於原審供證：86年伊哥哥高明世表示
    其與原來股東拆夥，希望完成父親期望由兄弟姊妹一起創業
    ，其要另外成立一家工廠，伊答應後即將50萬資金至大陸給
    高明世，建廠後伊也在公司擔任管理工作，伊跟高明世說部
    分股份可否分兩、三年攤還，高明世稱可以，後股款伊分兩
    、三年陸續以現金方式在大陸交還給高明世，因二人是親兄
    妹故無任何證明。剛開始創立時，資金大部分係購買生產器
    具，90、91年公司訂單較穩定，高明世陸續於年終時會私底
    下包紅包給伊，第一次是港幣5萬元，因伊中間有離職，復
    職後高明世又給伊港幣2萬元，93年因伊與丙○○○鬧得不
    愉快伊便離職，業務上亦無再聯絡等語（原審卷第88頁），
    證人即自訴人乙○○於原審供證：當初伊哥哥高明世找兄弟
    姊妹一起創業，因伊當時有工作，所以僅投資，87年中成立
    世亨公司時因伊公司錢不能動，故並未拿錢出來，88年伊有
    一筆會錢便先給高明世現金50萬元，其餘50萬元則陸續以現
    金方式交付，沒寫證明。剛開始成立時高明世稱投入資金很
    多，95、96年過年時，高明世有包給伊一個紅包30萬元，說
    是伊投資的分紅（原審卷第88頁），及證人即被告丙○○○
    之配偶高明世（原任世亨公司總經理）於原審供證：世亨公
    司是在87年間左右設立，世亨公司之出資狀況係由原始股東
    田原芳、高明經、高明國、乙○○及甲○○5人各出資100萬
    元等語（原審卷第76頁反面），均足證自訴人乙○○、甲○○係為參與世亨公司經營，而出資為該公司之原始股東，此
    與被告丙○○○於本院供承：原始股東高明國因離職，須增
    補一位股東，所以改由田原景擔任等語（本院卷第72頁）吻
    合，並有被告所提之高明國辭呈、高明世同意辭職書函及甲○○、高明國、高明經之薪資、扣支明細（內部聯絡單）等
    可佐（本院卷第95至103頁），是自訴人乙○○、甲○○及
    高明經、高明國顯非如被告丙○○○所辯渠等僅係掛名之股
    東。另被告丙○○○雖辯稱：其係世亨公司之實質出資人，
    且世亨公司係由其與其夫高明世實際經營，並在世亨公司營
    運虧損時，亦由其挹注資金云云，並提出其所有華信銀行（
    帳號：000-000-000000-0）往來明細表、94年7月29日建華
    銀行貸方多筆登錄單及95年9月12日建華銀行貸方多筆登錄
    單（原審卷第97至98頁）為證。惟上開華信銀行交易明細單
    據，亦僅能證明87年9月15日500 萬元之資金，係由被告丙○○○帳戶匯入世亨公司之帳戶（帳號：000-000-0000000-
    0，戶名：丙○○○-世亨企業有限公司籌備處），然公司籌
    措營運所需資金管道來源眾多，原因複雜，被告丙○○○縱
    有提出上開往來交易明細單據與存摺，並不足以表示其上記
    載之款項係由被告丙○○○獨自出資之事實。另就94年7月
    29日建華銀行貸方多筆登錄單及95年9 月12日建華銀行貸方
    多筆登錄單，至多僅可證明有挹注世亨公司資金之事實，與
    本件欲釐清世亨公司於87年9月15日設立登記時之原始出資
    股東為何人純屬二事。況依證人即自訴人甲○○、乙○○於
    原審所為之上開供證，設立世亨公司之資金係來自被告丙○○○之夫高明世與他人拆夥後之款項，此與高明世先前致函
    被告丙○○○之書函及電子郵件（本院卷第44至46頁）中，
    均表明世亨公司之資金係由其一人所挹注，其係世亨公司的
    真正所有人，請被告丙○○○交還世亨公司乙情若合。是被
    告丙○○○抗辯伊係世亨公司唯一之實質出資股東云云，顯
    與上開事證不符，要難採信。再者，縱認自訴人甲○○、乙○○與已歿之高明經係借名登記為世亨公司之原始股東，然
    依上開高明世之書函及電子郵件所揭示之設立公司資金來源
    及表明公司擁有者均係高明世，及證人甲○○、乙○○均於
    原審供證：當初係高明世找渠等一起加入公司等語，亦僅足
    認係高明世徵得自訴人甲○○、乙○○與已歿之高明經之同
    意，而登記為世亨公司之股東，亦即自訴人甲○○、乙○○
    與已歿之高明經係授權予高明世，而非被告丙○○○。況高
    明經業於96年1月1日死亡，上開授權之法律關係亦因本人死
    亡而終止，亦即其繼承人即自訴人丁○○及戊○○並不因繼
    承而生同意授權高明世或被告丙○○○以其等名義處理有關
    世亨公司變更登記之效。故辯護人以自訴人甲○○、乙○○
    等於辦理登記股東時皆提供印章及身分證明文件，形同概括
    授權被告丙○○○辦理相關事宜云云，殊不足採。
  (三)另被告己○○雖以伊擔任世亨公司會計人員已11年，均依公
    司負責人即被告丙○○○指示處理公司事務，伊並無偽造文
    書或使公務員登載不實之的犯意云云置辯。惟被告張惠擔任
    會計人員已11年，既非初入社會毫無工作經驗之人，自應有
    獨立判斷是非之能力，且就以其從事會計工作亦有相當之智
    識及多年經驗，依其所稱，其對世亨公司股權變動細節等既
    毫無過問權限，惟本件「世亨公司股東同意書」、「股權轉
    讓同意書」上既表明需由全體股東及退股股東或轉讓人親筆
    簽名，被告於未確定甲○○等股東之真意下，竟分別於96年
    5月25日及同年月30日，於上開「股權轉讓同意書」、「世
    亨企業有限公司股東同意書」上簽署「甲○○」及「丁○○
    」二人之姓名，並於同年6月15日持以向主管之臺北市政府
    商業管理處行使，用以申請出資轉讓變更登記，使丁○○、
    戊○○、甲○○、乙○○及田原景之出資等利益皆轉讓由丙○○○承受，並變更章程。被告己○○在未取得甲○○等人
    之同意下，實難想像其不知上開行為客觀上已對甲○○等人
    利益造成損害，並影響臺北市政府對公司登記資料管理正確
    性，主觀上自有構成要件之故意，又偽造私文書與使公務員
    登載不實係刑法欲加處罰之行為，自難以全依被告丙○○○
    指示免責，其行為時自難認欠缺違法性認識。
  (四)按刑法之偽造、變造文書罪，祇須所偽造、變造之文書有足
    生損害於公眾或他人之危險，即行成立，並非以確有損害事
    實之發生為構成要件，最高法院迭著有22年上字第874號、
    26年上字第2731號、43年台上字第387號、47年台上字第358
    號等判例可資參照。被告丙○○○與己○○未經自訴人等之
    同意，即在如附件一之「股權轉讓同意書」及如附件二之「
    世亨企業有限公司股東同意書」上，由被告丙○○○自行簽
    具「乙○○」及「戊○○」之署名，由被告己○○簽具「甲○○」及「丁○○」之署名，用以表示渠等同意將所持有之
    世亨公司出資轉讓於被告丙○○○，嗣由被告己○○持「股
    權轉讓同意書」、「世亨企業有限公司股東同意書」及「世
    亨企業有限公司變更登記申請書」向臺北市政府商業管理處
    申請，經核准變更登記後，世亨公司出資更易為全由被告丙○○○出資並為唯一股東，已如前述。而被告丙○○○與己○○主觀上明知未經世亨公司股東甲○○、乙○○、丁○○
    及戊○○同意下，竟擅自偽造上開私文書，並持向臺北市政
    府商業管理處行使，以申請變更核准，使他人失去世亨公司
    股東身分，客觀上已然使他人受有損害，並造成臺北市政府
    對公司登記資料管理正確性，其等犯行鑿鑿，至為炯然。
  (五)綜上所述，被告丙○○○與己○○之犯行業有上述證據以資
    證明，其所辯均不足採，本案事證明確，其犯行洵堪認定，
    應依法論科。
三、論罪科刑部分：
    被告丙○○○、己○○二人未經自訴人甲○○、乙○○、丁○○及戊○○之同意或授權，即分別自行偽簽前開署名於附
    件一之「股權轉讓同意書」及附件二之「世亨企業有限公司
    股東同意書」上，並由被告己○○持以申請公司變更登記，
    使不知情之主管機關（臺北市政府商業管理處）承辦公務員
    ，誤以為真，而登載於職掌之公文書，自足以生損害於自訴
    人甲○○等人及前述主管機關對於公司登記管理之正確性，
    是核被告丙○○○、己○○所為，均係犯刑法第216條、第
    210條之行使偽造私文書罪，及同法第214條之使公務員登載
    不實罪。其等二人間有犯意聯絡及行為分擔，為共同正犯。
    被告二人先後偽造上開「股權轉讓同意書」及「世亨企業有
    限公司股東同意書」，其等主觀上係基於單一之犯意，且係
    在密切接近之時、地，分數個舉動以接續施行之行為，依一
    般社會通念，難以強行分開，在刑法評價上，上開接續偽造
    之數個舉動，可認係接續犯，而論以一罪。又被告二人偽造
    甲○○等人署押之行為，係屬偽造私文書之階段行為，偽造
    後復持以行使，其偽造私文書之低度行為經行使偽造私文書
    之高度行為所吸收，均不另論罪。而被告二人行使偽造私文
    書之行為與使公務員登載不實之行為，犯意各別，行為互殊
    ，應予分論併罰。
四、原判決以被告丙○○○犯罪事證明確予以論罪科行，固非無
    見，惟查：被告丙○○○與己○○未經自訴人等之同意，擅
    在「股權轉讓同意書」、「世亨企業有限公司股東同意書」
    上簽具甲○○等人署押，並持向臺北市政府商業處申請變更
    登記等犯行，有犯意聯絡及行為分擔之共犯關係，原審未予
    認定，容有未洽。又原判決疏未詳查，不能證明被告己○○
    犯罪諭知無罪判決，亦有違誤。自訴人乙○○等四人上訴意
    旨就被告己○○應構成犯罪執此指摘原判決不當，為有理由
    ，被告丙○○○上訴否認犯罪，雖為無理由，惟原判決既有
    上揭可議之處，自應由本院將原判決撤銷改判。爰審酌被告
    二人前均無刑案前科，素行尚可，此有本院被告前案紀錄表
    在卷可稽，本案係因被告丙○○○與丈夫高明世感情不睦，
    爭奪世亨公司經營權所致，被告己○○因在公司經營方面選
    擇支持被告丙○○○，以致共同犯罪，及本案犯罪之手段、
    所生危害，暨被告犯後態度等一切情狀，分別量處被告丙○○○、己○○如主文二、三所示之刑，並定其應執行之刑及
    諭知易科罰金之折算標準，以資懲儆。另被告己○○未曾因
    故意犯罪受有期徒刑以上刑之宣告，有本院被告前案紀錄表
    在卷可憑，其因受同案被告丙○○○之指示而罹刑章，其經
    此教訓後，應知警惕，當無再犯之虞，本院因認對其所宣告
    之刑，以暫不執行為適當，爰併予宣告緩刑二年，以勵自新
    。附表所示之偽造簽名（即「股權轉讓同意書」及「世亨企
    業有限公司股東同意書」偽造「甲○○」、「乙○○」、「
    丁○○」及「戊○○」等人之署押），係屬偽造之署押，均
    應依刑法第219條之規定沒收。
據上論斷，應依刑事訴訟法第369條第1項前段、第364條、第343
條、第299條第1項前段，刑法第28條、第216條、第210條、第21
4條、第41條第1項前段、第51條第5款、第74條第1項第1款、第
219條，刑法施行法第1條之1，判決如主文。
中    華    民    國    99    年    4     月    29    日
                  刑事第二十一庭審判長法  官  蔡聰明
                                      法  官  趙文
                                      法  官  楊力進
以上正本證明與原本無異。
行使偽造私文書罪部分，如不服本判決，應於收受送達後十日內
向本院提出上訴書狀，其未敘述上訴之理由者並得於提起上訴後
十日內向本院補提理由書（均須按他造當事人之人數附繕本）「
切勿逕送上級法院」。
使公務員登載不實文書罪部分，不得上訴。
                                      書記官  彭威翔
中    華    民    國    99    年    4     月    30    日
附表
┌──┬─────────────┬────────────┐
│編號│偽 造 私 文 書 之 名 稱   │偽   造   之   署   押  │
├──┼─────────────┼────────────┤
│ 1  │股權轉讓同意書（內容詳如附│甲○○、乙○○、丁○○及│
│    │件一）                    │戊○○之簽名各壹枚      │
├──┼─────────────┼────────────┤
│ 2  │世亨企業有限公司股東同意書│甲○○、乙○○、丁○○及│
│    │（內容詳如附件二）        │戊○○之簽名各壹枚      │
└──┴─────────────┴────────────┘
附錄本案論罪科刑法條
中華民國刑法第216條
（行使偽造變造或登載不實之文書罪）
行使第 210 條至第 215 條之文書者，依偽造、變造文書或登載
不實事項或使登載不實事項之規定處斷。
中華民國刑法第210條
（偽造變造私文書罪）
偽造、變造私文書，足以生損害於公眾或他人者，處 5 年以下
有期徒刑。
中華民國刑法第214條
（使公務員登載不實罪）
明知為不實之事項，而使公務員登載於職務上所掌之公文書，足
以生損害於公眾或他人者，處 3 年以下有期徒刑、拘役或 5 百
元以下罰金。

司法院資訊處製作；財團法人民間司法改革基金會備份。
